【裁判字號】    96,上,792
【裁判日期】    980331
【裁判案由】    分割共有物
【裁判全文】
臺灣高等法院民事判決                   96年度上字第792號
上  訴  人  戊○○（兼壬○○之承當訴訟人）
            癸○○
共      同
訴訟代理人  翁瑞麟律師
被 上訴 人  丁○○
            卯○○
            乙○○
            寅○○
            丑○○
            己○○（原名徐文村）
            甲○○
            子○○
共      同
訴訟代理人  陳家驊律師
被 上訴 人  辛○○
訴訟代理人  丙○
被 上訴 人  庚○○
上列當事人間請求分割共有物事件，上訴人對於中華民國96年7
月20日臺灣桃園地方法院94年度訴字第796號第一審判決提起上
訴，本院於98年3月17日言詞辯論終結，判決如下：
    主      文
原判決廢棄。
兩造共有坐落桃園縣蘆竹鄉○○○段140-34地號、地目建、面積
998 平方公尺之土地應予變賣，所得價金按兩造應有部分比例為
分配。
第一、二審訴訟費用由被上訴人負擔十分之六，餘由上訴人負擔
。
    事實及理由
壹、程序方面：
一、按訴訟繫屬中為訴訟標的之法律關係，雖移轉於第三人，於
    訴訟無影響。但第三人如經兩造同意，得聲請代當事人承當
    訴訟；前項但書情形，僅他造不同意者，移轉之當事人或第
    三人得聲請法院以裁定許第三人承當訴訟，民事訴訟法第25
    4 條第1 項、第2 項分別定有明文。本件上訴人壬○○於本
    案繫屬中將其所有坐落桃園縣蘆竹鄉○○○段140-34地號、
    地目建、面積998 平方公尺之土地（下稱系爭土地）應有部
    分766/10000移轉予上訴人戊○○，並已辦理所有權移轉登
    記完畢，有土地登記簿謄本可按（見本院卷第188頁），戊
    ○○具狀聲明承當訴訟，上訴人壬○○及被上訴人辛○○均
    表同意，其餘被上訴人丁○○、卯○○、乙○○、寅○○、
    丑○○、己○○、甲○○、子○○（下稱丁○○等人）均表
    示不予同意，被上訴人庚○○則未表示任何意見，本院認戊
    ○○聲請承當訴訟於法尚無不合，爰予准許。
二、被上訴人庚○○未於言詞辯論期日到場，核無民事訴訟法第
    386 條所列各款情形，爰依上訴人聲請，由其一造辯論而為
    判決。
貳、實體方面
一、上訴人戊○○、癸○○起訴主張：兩造共有系爭土地，無因
    物之使用目的不能分割或約定不能分割之情形，因無法達成
    協議分割，爰依民法第823 條第1 項、第824 條第2 項規定
    ，請求裁判分割。
二、被上訴人丁○○等人以：系爭土地依建築法第11條規定不得
    分割；桃園縣政府徵收上訴人所有之建物及部分基地，已給
    予優厚之補償金，其等事後再請求分割系爭土地，顯然違反
    誠信原則等語，資為抗辯。
三、被上訴人辛○○則以：含兩造在內之原16戶住戶，每戶都已
    領取徵收補償款，伊對系爭土地仍有應有部分，但無法為任
    何使用等語。
四、被上訴人庚○○未於言詞辯論期日到場，亦未提出書狀作何
    聲明或陳述。
五、原審對上訴人之請求，判決：上訴人之訴駁回。上訴人不服
    ，提起上訴，聲明：(一)原判決廢棄。(二)兩造共有系爭土地准
    予分割。分割方法為：如附圖編號1 所示面積117 平方公尺
    分由被上訴人丁○○取得；如附圖編號2 所示面積80平方公
    尺分由被上訴人丑○○、寅○○依應有部分1/2 比例分別共
    有；如附圖編號3 所示面積83平方公尺分由被上訴人子○○
    取得；如附圖編號4 所示面積86平方公尺分由被上訴人乙○
    ○取得；如附圖編號5 所示面積88平方公尺分由被上訴人庚
    ○○取得；如附圖編號6 所示面積85平方公尺分由被上訴人
    己○○取得；如附圖編號7 所示面積82平方公尺分由被上訴
    人卯○○取得；如附圖編號8 所示面積92平方公尺分由被上
    訴人甲○○取得；如附圖編號9 所示面積103 平方公尺分由
    被上訴人卯○○取得；如附圖編號10所示面積53平方公尺分
    由被上訴人辛○○取得；如附圖11所示面積129 平方公尺分
    由上訴人戊○○、癸○○依應有部分836/1000、164/1000之
    比例分別共有(三)被上訴人丁○○、丑○○、寅○○、子○○
    、乙○○、庚○○、己○○、卯○○、甲○○應依附表D、E
    欄所示，給付上訴人合計3,730,050 元及給付被上訴人辛○
    ○合計57, 915 元。被上訴人丁○○等人、辛○○則聲明：
    駁回上訴。
六、按各共有人得隨時請求分割共有物，但因物之使用目的不能
    分割或契約定有不分割之期限者，不在此限，民法第823 條
    第1 項定有明文。所謂「因物之使用目的不能分割」係指共
    有物繼續供他物之用，為其物之利用所不可缺，或為一權利
    之行使所不可缺者而言，例如界標、界牆、區分所有建築物
    之共同部分等是，至分割後土地是否與建物分離係分割之結
    果，與因物之使用目的不能分割，兩者內涵不同，非謂土地
    屬於建物之共有基地時，即屬民法第823 條第1 項但書所規
    定因物之使用目的不能分割之情形（最高法院97年度台上字
    第1593號判決參照）。又按可供建築之基地，目前一部分建
    屋使用，其餘則為法定空地，並非全部土地均作為法定空地
    使用時，不得以其僅部分面積作為法定空地使用，遽認不得
    以原物分配以外之方法為分割，…建築法第11條第3 項規定
    ，應留設之法定空地，非依規定不得分割、移轉，並不得重
    複使用，僅在避免法定空地之重複使用，遂適度地限制其分
    割、移轉。若法定空地分割或移轉結果，並無重複使用之情
    形，即非不得為之（最高法院95年度台上字第1975號判決參
    照）。本件上訴人主張：兩造共有系爭土地，每人之應有部
    分分別為戊○○3394/10000、癸○○667/10000、丁○○545
    /10000、卯○○1211/10000、庚○○630/10000、乙○○630
    /10000、寅○○283/10000、丑○○283/10000、辛○○574/
    10000、己○○630/10000、甲○○應有部分552/10000、子
    ○○601/10000 ，該地無不能分割之協議，亦無因物之使用
    目的不能分割之情形，被上訴人辛○○對此不爭執，被上訴
    人庚○○未到庭或具狀表示意見，被上訴人丁○○等人不爭
    執每人應有部分（見本院卷第57頁）及系爭土地無不能分割
    協議（見本院卷第207 頁），堪信為真實。惟，被上訴人丁
    ○○等人另抗辯系爭土地依建築法第11條規定不得分割云云
    。查：
  (一)原坐落桃園縣蘆竹鄉○○○段140-34地號土地面積1366平方
    公尺，建有16戶透天厝，經起造人即訴外人嶺陽建設有限公
    司取得使用執照後，分為A 區門牌552-566 號、B 區門牌55
    1-565 號，分16戶分別出售，由丁○○等人各別取得16戶建
    物所有權，建物坐落基地則依應有部分分別共有。嗣因桃園
    縣政府辦理高速鐵路橋下道路36K ＋080~38K ＋280 段道路
    拓寬工程需要徵收土地，乃將原140-34地號土地分割出同段
    140-73、140-74、140-114 地號土地予以徵收，原140-34地
    號土地面積減少為998 平方公尺。原基地上屬於上訴人2 人
    、訴外人壬○○、被上訴人辛○○及訴外人林陳素娥、周素
    娥等6 人所有即A 區8 戶建物被徵收拆除，現為空地；被上
    訴人丁○○等人及庚○○等9 人所有之B 區8 戶建物則保持
    原狀，兩造對系爭土地則仍保持分別共有等事實，為被上訴
    人丁○○等人、辛○○所不爭執，且有桃園縣政府93年11月
    15日府地權字第09302987573號、93年12月17日府地權字第
    0930331975號函、土地登記謄本、建物位置測量圖可憑（見
    原審卷(一)、第13-19頁、卷(二)第12 5-132頁、本院卷第150頁
    ），並經本院赴現場勘驗，製有勘驗筆錄及現場照片可證（
    見本院卷第147-148頁、第154-155頁）。
  (二)上開建築基地按原建案規劃，除建築物本身所占之土地外，
    法定空地面積為546.40平方公尺。經徵收拆除後，除被上訴
    人丁○○等人所有之8 戶建物外之空地，幾乎均為原16戶建
    案申請時之法定空地，固據桃園縣政府工務局承辦人員江南
    志到庭確認無誤（見原審卷(二)第5 頁），並有使用執照可憑
    （見原審卷(一)第101 頁），惟：
    (1)上訴人請求分割分別共有之系爭「土地」，非區分所有「
      建築物之共同部分」，尚難逕以系爭土地屬於被上訴人丁
      ○○等人所有建物之共有基地，即屬民法第823條第1項但
      書所規定因物之使用目的不能分割之情形。
    (2)上訴人請求分割分別共有之系爭土地，係含供建築物本身
      所占之土地及其所應留設之法定空地之「建築基地」，非
      僅分割原有之「法定空地」，依前揭說明，自不得以系爭
      土地部分面積作為法定空地使用，即遽認不得予以分割。
    (3)關於上開土地嗣經徵收並將部分建物拆除後之共有基地，
      是否得依應有部分比例隨意分割，有無任何建築或地政法
      令上之限制等？
      桃園縣蘆竹地政事務所函以：「本件系爭地號土地經查
        係都市計畫外特定農業區甲種建築用地，並領有桃園縣
        政府工務局核發之83年12月29日83桃縣工建使字第1748
        號使用執照，依該使用執照所載基地面積為1366平方公
        尺，另法定空地面積為546.40平方公尺，其分割應受建
        築法第11條及建築基地法定空地分割辦法第2條、第5條
        、第6 條規定之限制；本件建築基地因道路拓寬工程需
        要徵收土地，致拆除其中8戶，惟實地仍有8戶建物，其
        建築基地經逕分割後尚餘998 平方公尺，其分割因涉其
        基地面積、建築面積、建蔽率、留設之空地位置及套繪
        內容變更，非有直轄市或縣市主管建築機關准予分割之
        證明文件不得分割」等語，有桃園縣蘆竹地政事務所97
        年1 月15日蘆地測字第0970000478號函可憑（見本院卷
        第69頁）。
      桃園縣政府函以：「依建築法第11條第3 項規定『應留
        設之法定空地，非依規定不得分割、移轉，並不得重複
        使用…』」，另依建築基地法定空地分割辦法第4 條規
        定：『建築基地空地面積超過依法應保留之法定空地面
        積者，其超過部分之分割，應以分割後能單獨建築使用
        或已與其鄰地成立協議調整地形或合併建築使用者為限
        』及第6 條規定：『建築基地經法院判決分割確定，申
        請人檢附法院確定判決書申辦分割時，地政機關應依法
        院判決辦理。』，本案應依上述規定辦理」，有桃園縣
        政府96年12月20日府工建字第0960422839號函可憑（見
        本院卷第67頁）。
      內政部營建署函則以：「建築基地法定空地分割辦法（
        下稱本辦法）第6 條規定：『建築基地經法院判決分割
        確定，申請人檢附法院確定判決書申辦分割時，地政機
        關應依法院判決辦理。』惟『循訴訟程序訴諸法院判決
        分割或經法院核定之民事調解，申請人得不需檢附第5
        條所定之證明文件，而僅檢附法院確定判決書或法院核
        定之民事調解書依法辦理分割，將易造成違反建築法令
        建造完成之違建亦可申請建築基地分割之漏洞。』是本
        部前以82年3 月25日台內營字第8274294 號函請司法院
        、法務部於判決時參酌建物合法性與建築基地之空地比
        在案」等語，亦有內政部營建署97年7 月9 日營建署管
        字第0972910874號函可憑（見本院卷第119 頁）。
      綜上，法院分割「建築基地」且涉及「法定空地」時，
        自應參酌上開法令予以分割，若法定空地分割或移轉結
        果，並無重複使用之情形，即非不得為之。
    (4)本院乃函詢並委請桃園縣政府建管單位及桃園縣蘆竹地政
      事務所，依剩餘8 戶建物面積354.65平方公尺之現況，區
      分8 戶合一申請1 建（使）照或每1 戶各自申請1 建（使
      ）照之情形，派員計算最小基地面積，並會同桃園縣政府
      及地政事務所人員親赴現場，依建築基地法定空地分割辦
      法等建築及地政相關規定，就系爭土地坐落位置、基地面
      積、建築面積、60％建蔽率，及留設之空地位置等，套繪
      法定空地位置及面積，此據證人即桃園縣政府之技佐羅宏
      鎮到場證述明確，並有計算表、建物位置測量圖，以及桃
      園縣蘆竹地政事務所97年10月13日蘆地測字第0970012513
      號函檢附之複丈成果圖可證（見本院卷147-150頁、第157
      -159頁）。是本院定「分割分法」時，自應審酌上開情狀
      外，非謂系爭土地依建築法第11條之規定即不得予以「分
      割」。
  (三)綜上，被上訴人抗辯系爭土地依建築法第11條規定不能分割
    云云，不足採信。上訴人主張兩造共有之系爭土地未以契約
    約定不得分割或因物之使用目的不能分割之情形，應可採信
    。
七、次按共有物之分割，依共有人協議之方法行之。分割之方法
    ，不能協議決定者，法院得因任何共有人之聲請，命為左列
    之分配：一以原物分配於各共有人。二變賣共有物，以價金
    分配於各共有人，民法第824 條第1 、2 項分別定有明文。
    次按分割共有物，以消滅共有關係為目的。法院裁判分割共
    有土地時，除因該土地內部分土地之使用目的不能分割（如
    為道路）或部分共有人仍願維持其共有關係，應就該部分土
    地不予分割或准該部分共有人成立新共有關係外，應將土地
    分配於各共有人單獨所有；共有人因共有物分割之方法不能
    協議決定，而提起請求分割共有物之訴，應由法院依民法第
    824 條命為適當之分配，不受任何共有人主張之拘束（最高
    法院69年台上字第1831號、49年度台上字第2569號判例意旨
    參照）。本件上訴人主張兩造無法協議分割系爭土地等情，
    被上訴人對此不爭執，並有律師函及會議紀錄可憑（見原審
    卷(一)第20頁、第94頁），則上訴人請求裁判分割系爭土地，
    於法即屬有據。至於分割方法，分述如下：
  (一)上訴人主張：兩造依其上訴聲明所示之分法分割云云。惟，
    系爭土地未徵收前，僅有緊臨如附圖編號1 左側之蘆竹鄉村
    里道路為唯一出入口（見原審卷第83頁）。徵收後，亦僅有
    如附圖編號1 、11、10、9 面臨高架高速鐵路所在即附圖14
    0-113 、140-114 所示之道路，如依如附圖所示之方法方割
    ，將造成編號2-8 即被上訴人寅○○等人所有之建物，對外
    無適宜之通道可供通行。
  (二)被上訴人表示：分割後不願保持共有（見本院卷第182 頁）
    ，是依上開規定，分割後應將土地分配於各共有人單獨所有
    ，無法採用分割後仍保持共有之分割方案（見本院卷第158
    頁）。
  (三)本院審酌：
    (1)被上訴人丁○○等人所有房屋8 戶之使用現況，應逐一分
      割。
    (2)依上述建築法第11條第3 項、建築基地法定空地分割辦法
      第4 條，以及同辦法第3 條：「法定空地，非依規定不得
      分割、移轉，並不得重複使用」、建築基地法定空地分割
      辦法第3 條：「建築基地之法定空地併同建築物之分割，
      非於分割後合於左列各款規定者，不得為之。一每一建築
      基地之法定空地與建築物所占地面應相連接，連接部分寬
      度不得小於2 公尺。二每一建築基地之建蔽率應合於規定
      。但本辦法發布前已領建造執照，或已提出申請而於本辦
      法發布後方領得建造執照者，不在此限。三每一建築基地
      均應連接建築線並得單獨申請建築。四每一建築基地之建
      築物應具獨立之出入口。」之規定，分割後每一基地應留
      設法定空地如複丈成果圖所示（見本院卷第159 頁）。
    (3)惟，原建築基地業經徵收約28％之基地面積，被上訴人丁
      ○○等人對基地所得使用之面積比例變小，原建物面積不
      變，又拒絕合一使用建（使）照，致使法定空地之需求變
      大，為符合最小建築基地面積之要求，應分配予被上訴人
      丁○○等人之土地，除被上訴人卯○○外，超出其應有部
      分各約0.0010-0.0020 公頃；現有建物建築底線不等齊，
      造成分割後鋸齒狀之地界，如再留設可供通行面寬3-6 公
      尺之之道路，剩餘空地將因系爭土地面臨40公尺公路，分
      割後之建築基地最大深度未達16公尺以上，依台灣省畸零
      地使用規則第3 條規定，將造成難以規劃使用之畸零地，
      有複丈成果圖可憑（見本院卷第159頁）。
    (4)被上訴人未提出任何分割方案，被上訴人丁○○猶供承「
      我們也有請教過建築師，建築師說系爭土地怎麼畫（分）
      都不好」等語（見本院卷第182頁）。
    (5)綜上各情，本院認系爭土地無法以原物為適當之分配，應
      將系爭土地予以變賣，將價金依兩造應有部分之比例分配
      之。
八、綜上所述，上訴人請求裁判分割兩造共有之系爭土地，洵屬
    適法，被上訴人抗辯該土地依建築法第11條規定不能分割云
    云，不足採信。本院審酌系爭土地未能以原物為適當之分配
    ，應予變賣，由兩造依其應有部分之比例分配價金。原審為
    上訴人敗訴之判決，尚有未洽。上訴意旨指摘原判決不當，
    求予廢棄改判，為有理由，爰廢棄改判如主文第2 項所示。
九、本件事證已臻明確，兩造其餘之攻擊防禦方法及提出之證據
    ，均經本院審酌後，認對判決結果不生影響，爰無庸一一論
    述，併此敘明。
十、據上論結，本件上訴為有理由，依民事訴訟法第450 條、第
    78條、第80條之1、第85條第1項前段、第463條、第385條第
    1項，判決如主文。
中    華    民    國    98    年    3     月    31    日
                    民事第十五庭
                        審判長法  官  林恩山
                              法  官  黃國忠
                              法  官  陳雅玲
正本係照原本作成。
如不服本判決，應於收受送達後20日內向本院提出上訴書狀，其
未表明上訴理由者，應於提出上訴後20日內向本院補提理由書狀
（均須按他造當事人之人數附繕本）上訴時應提出委任律師或具
有律師資格之人之委任狀；委任有律師資格者，另應附具律師資
格證書及釋明委任人與受任人有民事訴訟法第466條之1第1項但
書或第2項（詳附註）所定關係之釋明文書影本。
中    華    民    國    98    年    4     月    2     日
                              書記官  葉國乾
附註：
民事訴訟法第466條之1（第1項、第2項）：
對於第二審判決上訴，上訴人應委任律師為訴訟代理人。但上訴
人或其他法定代理人具有律師資格者，不在此限。
上訴人之配偶、三親等內之血親、二親等內之姻親，或上訴人為
法人、中央或地方機關時，其所屬專任人員具有律師資格並經法
院認為適當者，亦得為第三審訴訟代理人。


司法院資訊處製作；財團法人民間司法改革基金會備份。
